【裁判字號】    90,上,76
【裁判日期】    901122
【裁判案由】    清償借款
【裁判全文】
臺灣高等法院高雄分院民事判決  九十年度上字第七六號
      上  訴  人    乙○○
      被上訴人      甲○○○
右當事人間清償借款事件，上訴人對於中華民國九十年一月四日臺灣高雄地方法院八
十九年訴字第三二二一號第一審判決提起上訴，本院判決如左：
      主      文
原判決關於命上訴人給付被上訴人新台幣肆佰萬元及其利息、違約金部分，與該部分
假執行之宣告，暨訴訟費用之裁判，除確定部分外，均廢棄。右開廢棄部分，被上訴
人在第一審之訴及假執行之聲請均駁回。
第一、二審訴訟費用，除確定部分外，由被上訴人負擔。
      事實及理由
一、本件原審未行準備程序，原審定於民國八十九年十二月二十一日行言詞辯論程序
    之通知書於同年月十四日始送達於上訴人，在此之前未曾對上訴人為合法送達，
    亦未曾將所行之言詞辯論筆錄送達上訴人，此有原審送達證書可憑，是原審所定
    八十九年十二月二十一日言詞辯論期日不足民事訴訟法第二百五十一條第二項規
    定之十日就審期間，復無何急迫情形，上訴人於八十九年十二月二十一日並未到
    庭，原審依被上訴人之聲請由其一造辯論而為判決，其訴訟程序顯有瑕疵，惟上
    訴人同意由本院審理，本院爰不予發回，而自為審理，合先敘明。
二、本件被上訴人主張：上訴人於八十六年七月二十五日由其前妻游美華（嗣改名游
    淑媛）向被上訴人借款新台幣（以下同）四百萬元，約定清償期限為八十七年七
    月二十日，並按中央銀行核定放款利率計付利息，如遲延清償時，另應給付按每
    百元日息五分計算之遲延利息及按每百元日息十分計算之違約金，且以原為上訴
    人所有系爭坐落高雄市○○區○○段一小段一０一號土地及其上建物設定抵押權
    四百萬元與被上訴人，該抵押權登記亦登記上訴人為義務人兼債務人，再由游美
    華簽發相同面額系爭本票一紙，並替上訴人在該本票背書後，交被上訴人持有，
    上訴人屆期未清償等情，爰依據消費借貸契約、表見代理，求為命上訴人返還前
    開借款及遲延利息暨違約金之判決（被上訴人超過四百萬元及自八十七年七月二
    十四日起至清償日止按週年利率百分之二十計算之利息及違約金之請求部分，業
    經原審判決駁回，被上訴人對其敗訴部分，未聲明不服，而告確定）。
三、上訴人則以系爭借款係上訴人之前妻游美華向被上訴人借貸，上訴人僅係同意以
    系爭房地設定系爭抵押權予被上訴人作為擔保，上訴人並向被上訴人借貸，上訴
    人亦未在游美華簽發之四百萬元本票背書；因上訴人曾以系爭房地設定三百六十
    萬元抵押權，擔保游美華向被上訴人之子趙清吉之借款三百萬元，嗣被上訴人及
    趙清吉乃要求上訴人以系爭房地所有權作價七百萬元移轉登記予趙清吉，用以清
    償前開七百萬元（包括系爭借款），上訴人已於八十六年九月二日依被上訴人之
    指示將系爭房地所有權移轉登記予趙清吉，被上訴人就系爭借款之債權已不存在
    ，不得再請求上訴人給付等語，資為抗辯。
四、兩造於本院之聲明：
  (一)上訴人方面：
    原判決關於上訴人敗訴部分廢棄。前開廢棄部分，被上訴人在第一審之訴及假執
    行之聲請均駁回。
  (二)被上訴人方面：
    上訴駁回。第二審訴訟費用由上訴人負擔。
五、查被上訴人主張上訴人前曾以系爭房地設定系爭抵押權予被上訴人，約定清償期
    如前，被上訴人持有游美華簽發、上訴人背書之同額本票一紙之事實，固據被上
    訴人提出他項權利證明書、抵押權設定契約書及系爭本票各一件為憑，上訴人對
    各該證物之形式真正雖不爭執，惟否認曾向被上訴人借款四百萬元，辯稱其前妻
    游美華因欠被上訴人會款及借款未能清償，被上訴人乃要求游美華提供系爭房地
    設定系爭抵押權予被上訴人，本票上背書之印文雖為其所有，但非其或游美華所
    蓋用，係遭盜用，且其業以系爭房地作價七百萬元抵償全部債務云云。經查：
  (一)、系爭抵押權於八十六年七月二十六日完成登記，游美華於同年八月十四日向代
      書張金潭取回相關證件資料時，張金潭要求游美華簽發面額四百萬元本票一紙
      ，並由游美華蓋用上訴人之印鑑章在本票背書，且由游美華在該印文旁簽名以
      證明其所蓋印等情，業經證人張金潭於本院證述綦詳。證人游美華雖證稱代書
      叫我開本票，及蓋手印，我沒有蓋上訴人之印章云云，惟游美華亦自認該本票
      正面與背面之「游美華」簽名係其所簽（見本院卷第一五０頁），而該本票背
      面僅有上訴人之印文，並無游美華之手印，有該本票影本在卷可按（見本院卷
      第四一頁及背面），足證游美華係以蓋用上訴人之印章在系爭本票背書，至為
      明灼，證人張金潭所證堪信為實，證人游美華之證詞則與事實不符，不足採信
      。上訴人抗辯該印文若為游美華所蓋用，游美華之簽名應不會在印文左邊，該
      印文係遭盜用云云，委無可取。
  (二)、惟按票據為無因證券，票據債權人就其取得票據之原因，固不負證明之責任，
      惟執票人如主張票據係發票人向其借款而簽發交付，而發票人抗辯未收受借款
      ，消費借貸並未成立，則就借款已交付之事實，自應由執票人負舉證責任。本
      件被上訴人提出之系爭本票僅有上訴人之印文背書，及游美華之簽名，並無有
      關借款金額若干，以及上訴人或游美華業已收得系爭借款之記載，該本票已難
      據以證明上訴人向被上訴人借款。又證人即辦理系爭抵押權登記之代書張金潭
      證稱其不知為何辦理系爭抵押權登記，其不知實際借款人是誰等語明確（見本
      院卷第八三頁），其所證蕭太太（即游美華）當時要求借款人與上次的一樣，
      以上訴人為借款人云云，既為上訴人及證人游美華所否認，充其量僅能證明游
      美華同意以上訴人名義登記為借款債務人，但猶難據以認定被上訴人已交付系
      爭借款，而與上訴人或游美華成立消費借貸契約。另系爭抵押權設定契約書及
      土地登記簿謄本雖登記上訴人為債務人及設定義務人，惟並未記載上訴人究為
      何項債務之債務人，亦難遽謂其為系爭借款之借用人，而與被上訴人有借貸關
      關係存在。況被上訴人於台灣高雄地方法院檢察署八十七年度偵字第四四一號
      上訴人與游美華被訴詐欺等案件偵查中，固提出系爭本票及面額三百六十萬元
      之本票各一紙為證，惟被上訴人指陳「剛開始是游美華向我借，最後一次是乙
      ○○打電話叫我到他家說，剩下一關，過去就沒事，錢是乙○○向我借的」等
      語，嗣於原審法院八十七年度訴字第二一二八號上訴人與游美華被訴偽造文書
      等案件審理中，亦供稱「八十六年七月被告（指本件上訴人）打電話到我家，
      要我幫其太太忙一次，這次如過關就沒事，我才把二百五十萬元交予其太太，
      他說一天就可以還，他不開本票，才由其太太開本票，抵押是之前的事，二百
      五十萬元是後來的事，借二百五十萬元房子沒有抵押，房子是在八十五年十月
      借三百萬元時抵押的」等語，已經本院調借各該卷宗查明無訛。若上訴人或游
      美華果真向其借貸系爭借款，被上訴人要無於上開案件審理中均未述及之理，
      益見上訴人所辯未向被上訴人借款，係因游美華欠被上訴人會款及借款未能清
      償，被上訴人乃要求游美華提供系爭房地設定系爭抵押權予被上訴人等語，堪
      信與事實相符。
  (三)、上訴人抗辯其已將系爭房地所有權移轉登記予被上訴人之子趙清吉之事實，業
      據提出土地登記簿謄本及不動產買賣契約書為證，並為被上訴人所不爭執，應
      堪信實。被上訴人雖主張系爭房地所有權固作價七百萬元移轉登記予趙清吉，
      惟七百萬元尚須扣除上訴人所欠之銀行貸款，自不足清償上訴人及游美華所積
      欠之前所借三百萬元及系爭借款四百萬元之債務云云。惟被上訴人於本院審理
      中自認上訴人及游美華共積欠被上訴人債務二千多萬元等情（見本院卷第一八
      七頁），而被上訴人之子趙清吉於本院八十八年上易字第七七二號上訴人被訴
      詐欺案審理中，亦供稱「（被告的房子是否設定抵押及過戶所有權給你？）有
      ，是以七百多萬元（應為七百萬元）抵二千多萬元」等語綦詳，亦經本院調閱
      該案卷查明屬實，足證上訴人抗辯被上訴人同意以系爭房地作價七百萬元抵償
      上訴人及游美華所積欠之二千多萬元債務等語，核有所據，堪信為實。
六、準此，上訴人雖曾向被上訴人借款三百萬元，並以系爭房地設定三百六十萬元之
    抵押權予被上訴人，惟被上訴人既未能證明已交付系爭借款予上訴人或游美華，
    其縱本於表見代理主張上訴人應負借款人之義務云云，仍屬無據。況被上訴人已
    同意以系爭房地作價七百萬元抵償上訴人及游美華所欠之全部二千多萬元之債務
    ，益證被上訴人已免除上訴人及游美華所欠之一切債務，其主張上訴人尚欠系爭
    借款四百萬元，而本於借貸契約之法律關係請求上訴人返還系爭借款，要乏依據
    ，不能准許。
七、綜據上述，原判決命上訴人給付被上訴人四百萬元及自八十七年七月二十四日起
    至清償日止按週年利率百分之二十計算之利息及違約金，自有未洽，上訴意旨指
    摘原判決此部分不當，求予廢棄改判，為有理由，應由本院連同假執行宣告部分
    予以廢棄，並駁回被上訴人此部分在第一審之訴及假執行之聲請。
八、據上論結：本件上訴為有理由，合依民事訴訟法第四百五十條、第七十八條判決
    如主文。
中      華      民      國    九十      年    十一    月    二十二    日
                                      臺灣高等法院高雄分院民事第二庭
~B1審判長法官  高金枝
~B2法      官  簡色嬌
~B3法      官  陳真真
右為正本係照原本作成。
如對本判決上訴，須於判決送達後二十日內向本院提出上訴狀，未表明上訴理由者，
，應於上訴後二十日內向本院提出理由書（均須按他造當事人之人數附繕本）。上訴
時應提出委任律師或具有律師資格之人之委任狀，並依附註條文規定辦理。
中      華      民      國    九十      年     十一     月    二十六    日
~B法院書記官  郭蘭蕙
附註：
民事訴訟法第四百六十六條之一：
對於第二審判決上訴，上訴人應委任律師為訴訟代理人，但上訴人或其法定代理人具
有律師資格者，不在此限。
上訴人之配偶、三親等內之血親、二親等內之姻親，或上訴人為法人、中央或地方機
關時，其所屬專任人員具有律師資格並經法院認為適當者，亦得為第三審訴訟代理人。
第一項但書及第二項情形，應於提起上訴或委任時釋明之。
                                                                   Ｊ


司法院資訊處製作；財團法人民間司法改革基金會備份。
